---
title: "Introducción a `ggplot2`"
output: 
  html_document:
    toc: yes
    toc_float: yes
---

## Sistemas de gráficos en **R**

**R** cuenta con tres sistemas para graficar:

- El básico o `base plot system`, que viene por defecto y tiene funciones para hacer gráficos simples `plot()` y otras (`hist()`, `barplot()`, `boxplot()`, etc). Usa un enfoque por capas donde el gráfico final es una sumatoria de capas que se agregan una a la vez. Generalmente es OK para gráficos simples y para gráficos más complejos (con subgrupos o multipanel) requiere programar más. Una desventaja es la sintaxis poco consistente.

- El paquete `lattice` desarrollado por Deepayan Sarkar, que implementa graficos tipo `trellis` (multipanel). Al contraro de el paquete `base`, `lattice` tiene un sintaxis más coherente y en vez de tener un enfoque por capas, todos los componentes del gráfico se declaran en una función. muy conveniente para gráficos condicionales pero complicada para combinar gráficos o hacer ajustes finos.

- El paquete `ggplot2`, desarrollado por [Hadley Wickham](http://hadley.nz/), está basado en la filosofía _Gramática de gráficos_ (_grammar of graphics_). Combina los dos enfoques: _por capas_ y _función_. Uno provee los datos, indica que variables asignar a las estéticas (ejes, escalas, colores, símbolos) y las geometrías o formas que se quieren graficar y `ggplot2` se encarga del resto. Se puede ir agregando capas. Es muy potente para la exploración y visualización de datos en formato de tabla con filas (observaciones) y columnas (variables).

## ¿Cómo conseguir `ggplot2`?

Para instalar por primera vez en la computadora:

```{r, eval = F}
# Solo
install.packages("ggplot2")

# O junto con la familia tidyverse
install.packages("tidyverse")
```

Lo anterior se debe realizar por única vez si el paquete no está previamente instalado en la máquina. Para usar las funciones en una sesion de trabajo hay que cargarlo con `library()`:

```{r, eval = T}
# Solo
library("ggplot2")

# O junto con la familia tidyverse
library("tidyverse")
```

**R** va a avisarnos en la consola que esta enmascarando (reemplazando) algunas funciones que ya estaban en el entorno, o bien el paquete nos devuelve algun mensaje. A menos que diga `Error ...`, eso está bien.

Para ilustrar el uso del paquete vamos a usar los datos contenidos en el archivo `r xfun::embed_file("./data/pesada_terneros.xlsx", text = "pesada_terneros.xlsx")`.

```{r}
library(readxl)
terneros <- read_excel("./data/pesada_terneros.xlsx")
```

## Partes básicas de un gráfico

Si bien es difícil resumir como trabaja `ggplot2` en un párrafo, la estrategia para graficar puede resumirse así:

1. Se comienza con `ggplot()` para indicar el set de datos de donde se van a tomar los nomers de las variables.

```{r}
# Iniciar objeto
ggplot(terneros)
```

   Como vemos esto genera un plot en blanco

2. Luego se y se definen los parámetros estéticos, i.e. que variables van a los ejes, colores, escales, etc., con la función `aes()`. En este caso el set de datos es `terneros` y queremos hacer un histograma. En el eje `x` vamos a indicar el `Peso`. Para concatenar funciones se usa `+`.

```{r}
ggplot(terneros) +                    # Definir el set de datos
  aes(x = Peso)                       # Definir variables para estéticas
```

   Ahora el gráfico ya muestra la variable `Peso` en el eje `x` definiendo un rango.

3. Luego agregar las capas o layers con las geometrías `geom_*` que uno quiere graficar (tipo de gráfico). En este caso como es un histograma entonces `geom_histogram()` es la geometría indicada.

```{r}
ggplot(terneros) +                     # Definir el set de datos
  aes(x = Peso) +                      # Definir variables para estéticas
  geom_histogram()                     # Agregar capa de geometría
```

   Ahora el gráfico va tomando forma.

4. Podemos agregar más información al gráfico mapeando más varialbes. Por ejemplo, supongamos que queremos colorear los istogramas según procedencia de terneros. Para esto vamos a mapear la variable `Procedencia` en el argumento de `fill` (relleno).

```{r}
ggplot(terneros) +                      # Definir el set de datos
  aes(x = Peso, fill = Procedencia) +   # Definir variables para estéticas
  geom_histogram()                     # Agregar capa de geometría
```

   Así como `fill` tenemos otros argumentos de acuerdo al tipo de gráfico: `color` (color de linea), `linetype` (tipo de linea), `width` (ancho), `alpha` (transparencia), etc.

6. Otra alternativa util es dividir el gráfico en paneles o `facets`. Esto se logra con `facet_wrap()` o `facet_grid()` dependiendo si usamos una o varias variables para definir los paneles. Por ejemplo, agreguemos la `Fecha`. 

```{r}
ggplot(terneros) +                      # Definir el set de datos
  aes(x = Peso, fill = Procedencia) +   # Definir variables para estéticas
  geom_histogram() +                    # Agregar capa de geometría
  facet_wrap(~ factor(Fecha))           # Dividir por paneles
```

   Así, este gráfico permite ver la distribución de los pesos de los terneros en función
de la procedencia y la fecha de ingreso.

## Modificaciones

Por lo general los valores por defecto de `ggplot2` permiten lograr visualizaciones aceptables. No obstante, las posibilidades para modificar el gráfico son infinitas. Por ejemplo: 

- Se puede modificar las escalas (x, y, colores, etc.) con las funciones `scale_*`. En este caso vamos a probar un gradiente de colores con `scale_fill_brewer()`.

```{r}
ggplot(terneros) +                      # Definir el set de datos
  aes(x = Peso, fill = Procedencia) +   # Definir variables para estéticas
  geom_histogram() +                    # Agregar capa de geometría
  facet_wrap(~ factor(Fecha)) +         # Dividir por paneles
  scale_fill_brewer(palette = "RdYlGn") # Cambiar colores
```

- Se puede modificar los ejes de coordenadas con las funciones de tipo `coord_*`. Por ejemplo, para ilustrar vamos a rotar el gráfico con `coord_flip()`.

```{r}
ggplot(terneros) +                         # Definir el set de datos
  aes(x = Peso, fill = Procedencia) +      # Definir variables para estéticas
  geom_histogram() +                       # Agregar capa de geometría
  facet_wrap(~ factor(Fecha)) +            # Dividir por paneles
  scale_fill_brewer(palette = "RdYlGn") +  # Cambiar colores
  coord_flip()                             # Rotar ejes
```

  No tiene mucho sentido.

- Por último se pueden modificar los títulos de los ejes y otros detalles como la leyenda con `labs()` (labels)

```{r}
ggplot(terneros) +                         # Definir el set de datos
  aes(x = Peso, fill = Procedencia) +      # Definir variables para estéticas
  geom_histogram() +                       # Agregar capa de geometría
  facet_wrap(~ factor(Fecha)) +            # Dividir por paneles
  scale_fill_brewer(palette = "RdYlGn") +  # Cambiar colores
  labs(x = "Peso (kg)", y = "frecuencia",  # Cambiar rótulos
       fill = "Procedencia")
```

## Algo más avanzado

Los gráficos se pueden construir usando varios set de datos. Por ejemplo, vamos a crear una tabla con las medias de cada `Procedencia` y luego la vamos a agregar esta información a un gráfico de caja como un punto.

```{r}
# Calcular media por procedencia y fecha
library(dplyr)
med <- terneros %>% 
  group_by(Procedencia) %>%
  summarise(media = mean(Peso))
head(med)
```

Luego, para incorporarlo al gráfico

```{r}
ggplot(terneros) +                          # Definir el set de datos
  aes(x = Procedencia, y = Peso) +          # Definir variables para estéticas
  geom_boxplot() +                          # Agregar capa de geometría box-plot
  geom_point(data = med, aes(y = media)) +  # Agregar puntos con la media
  labs(x = "Procedencia", y = "Peso (kg)")  # Cambiar rótulos
```
